【裁判字號】    97,消債更,1470
【裁判日期】    980117
【裁判案由】    更生事件
【裁判全文】
臺灣臺南地方法院民事裁定          97年度消債更字第1470號
聲  請  人
即  債務人  甲○○
上列當事人因消費者債務清理事件聲請更生，本院裁定如下：
    主    文
聲請駁回。
聲請程序費用新臺幣壹仟元由聲請人負擔。
    理    由
一、按債務人不能清償債務或有不能清償之虞者，得依本條例所
    定更生或清算程序，清理其債務，消費者債務清理條例第 3
    條定有明文。又聲請更生或清算不合程式或不備其他要件者
    ，法院應以裁定駁回之，但其情形可以補正者，法院應定期
    間先命補正，復為同條例第 8條所明定。衡諸債之關係，係
    以當事人間之信賴關係為基礎，為社會經濟組織之重要支柱
    ，故當事人於以法律行為追求自己之利益之際，亦應顧及對
    方之利益，並考量債權債務在社會上之作用，本於誠實及信
    用之原則，行使債權及履行債務。是對於已陷入經濟上困境
    之消費者，若任其於惡性循環之債務窘境中生存，將衍生嚴
    重之社會問題，難以維持安定之社會經濟秩序，故為兼顧債
    權人、債務人雙方之利益，對陷於經濟上困境之消費者，乃
    允其於消費者債務清理條例施行後，得選擇以重建型之更生
    程序或清算型之清算程序清理其債務，藉以妥適調整債務人
    與債權人及其他利害關係人間之權利義務關係，保障債權人
    獲得公平受償，並謀求消費者經濟生活之重建復甦機會。惟
    若債務人履行債務並無困難，僅係為圖謀減免債務，而不為
    債務之履行，自有違債權契約為誠信契約之本旨。
二、本件聲請意旨略以：聲請人即債務人甲○○現為家管，經濟
    來源完全仰賴先生陳奕璋薪資收入，陳奕璋每月給予新臺幣
    （下同）10,000元做為家庭及照顧孩子們的生活花費，名下
    並無其他財產，然累積債務總金額已達 400,459元，而聲請
    人有不能清償債務之情事，前已提出債權人清冊，以書面向
    最大債權金融機構中國信託商業銀行股份有限公司（下稱中
    國信託商業銀行）請求共同協商債務清償方案，惟聲請人希
    望能以180期0利率之還款方式分期償還所積欠之債務，但銀
    行斷然拒絕聲請人之要求，僅准予聲請人以利率12.88%分期
    償還，其每月之協商款實已超出聲請人所能負擔之範圍過多
    ，且最大債權金融機構中國信託商業銀行認定聲請人大量借
    款、密集消費，協商因而不成立，又其無擔保或無優先權之
    債務總額未逾1,200萬元，復未經法院裁定開始清算程序或
    宣告破產，為此，依消費者債務清理條例提出本件更生之聲
    請等語。
三、經查，本件聲請人前於消費者債務清理條例施行後，曾以書
    面向最大債權金融機構中國信託商業銀行請求共同協商，於
    前置協商程序中，經中國信託商業銀行查詢聲請人原為全額
    清償之正常戶，然其於97年 7月間向中國信託商業銀行申請
    分期靈活金90,000元後即逾期無繳款，且經台新銀行向中國
    信託商業銀行協商單位回報，聲請人於同年7月至8月間亦有
    暴增約18萬元之債務，是中國信託商業銀行於評估後認本件
    聲請人應屬道德風險戶，核定95期、利率12%、月繳6,500元
    之方案供聲請人考慮，惟聲請人向中國信託商業銀行表示無
    法負擔，希望能降低還款條件，中國信託商業銀行遂再提供
     129期、利率12%、月繳5,500元之方案，然聲請人亦表示無
    法負擔，因此中國信託商業銀行以「大量借款或密集消費」
    為由，於97年10月24日出具前置協商不成立通知書與聲請人
    等情，有聲請人提供之前置協商不成立通知書、債權人中國
    信託商業銀行提供之協商單位電訪資料及民事陳報狀在卷可
    稽。
四、聲請人雖主張其現為家管，經濟來源完全仰賴先生陳奕璋薪
    資收入，陳奕璋每月給予10,000元做為家庭及照顧孩子們的
    生活花費，惟聲請人希望能以180期0利率之還款方式分期償
    還所積欠之債務，但銀行斷然拒絕聲請人之要求，僅准予聲
    請人以利率12.88%分期償還，其每月之協商款實已超出聲請
    人所能負擔之範圍過多，且最大債權金融機構中國信託商業
    銀行認定聲請人大量借款、密集消費，協商因而不成立等語
    ，惟查：
  (一)按債務人不能清償債務或有不能清償之虞者，得依本條例所
    定更生或清算程序，清理其債務，固為消費者債務清理條例
    第 3條所明定。然查，該條例之立法目的，在於使陷於經濟
    上困境之消費者，得分別情形依重建型債務清理程序（更生
    ）或清算型債務清理程序（清算）清理債務，藉以妥適調整
    其與債權人及其他利害關係人之權利義務關係，保障債權人
    之公平受償，並謀求消費者經濟生活之更生機會，從而健全
    社會經濟發展。就更生程序而言，其主要功能為「債權人及
    債務人進行協商，以找出既能維持債務人基本生活，又能使
    債權人之債權獲得最大滿足之債務清償方案」，故必債務人
    一方可預期之收入，扣除合理生活必要支出後，仍有賸餘資
    金可用以償還債務，方有進行更生程序之可能，若債務人完
    全無收入或其收入扣除合理生活必要支出後，已無賸餘資金
    讓債權人受償，自不可能成立任何清償方案，進行更生程序
    亦失其意義。再按消費者債務清理條例之立法目的，乃為兼
    顧債權人、債務人雙方之利益，對陷於經濟上困境之消費者
    ，使其透過重建型之更生程序或清算型之清算程序清理其債
    務，藉以妥適調整債務人與債權人及其他利害關係人間之權
    利義務關係，保障債權人獲得公平受償，並謀求消費者經濟
    生活之重建復甦機會，是以，債務人為使其有經濟復甦更生
    之機會，自應以誠實及信用之原則面對自己之債務，積極勉
    力謀求更生償債方案，除應積極開源努力勤奮工作以增加收
    入償還債務外，尚須節流儉樸其生活需求而適當控制其生活
    費用支出，以達成勉力履行債務。
  (二)查聲請人於本件更生聲請時自陳其現為家管，經濟來源完全
    仰賴先生陳奕璋薪資收入云云，惟經本院依職權向聲請人函
    詢其是否有固定收入做為更生程序方案之清償來源等情，業
    據聲請人函覆結果：聲請人之配偶陳奕璋每月之薪資收入約
    40,000元，扣除家庭必要支出約20,000元及其配偶本身所應
    付之前置協商款項 8,224元及其三弟當時所欠之外債每月需
    償還5,000元後，所剩餘之金額約7,000元，聲請人配偶願將
    該剩餘款項做為清償聲請人所積欠之債務之用，以期儘早清
    償債務，重新生活等語，此有聲請人97年12月26日民事陳報
    狀暨該陳報狀檢附之陳奕璋薪資證明在卷可稽，是以聲請人
    之配偶陳奕璋既然願意每月給予聲請人 7,000元，作為其固
    定收入來源，則聲請人每月可預期之收入金額為 7,000元，
    應堪認定。
  (三)準此可見，本件聲請人之配偶陳奕璋每月薪資收入約40,000
    元，扣除家庭必要支出約20,000元及其配偶本身所應付之前
    置協商款項 8,224元及陳奕璋三弟當時所欠之外債每月需償
    還5,000元後，餘額7,000元，而陳奕璋既願將該餘額做為清
    償聲請人所積欠之債務之用，則聲請人應有能力償還債權人
    提出「分129期、利率12%、月繳5,500元 」之還款方案，其
    應無不能清償債務之情事存在，亦堪認定。
  (四)又參以，聲請人既自陳其現為家管，經濟來源完全仰賴先生
    陳奕璋薪資收入等語，惟觀諸聲請人所積欠之信用卡債務，
    其信用卡消費內容，泰半為3c商品、百貨公司、家俱店、寵
    物店、服飾店等非必要之奢侈性消費，及高額餐飲費用，此
    有台新國際商業銀行之陳報狀所附之信用卡補印帳單在卷可
    稽，顯見聲請人並未能量入為出，過度消費所致，是聲請人
    自應循此途徑，依誠實及信用之原則，撙節開銷並誠實勤勉
    地履行債務，要難於因大量借款或密集消費與金融機構協商
    不成立後，逕率爾聲請依更生程序清理其債務，益徵聲請人
    顯無協商謀求更生分期償債之真意，亦與前述消費者債務清
    理條例之立法目的有違。
五、末按為妥適調整債務人與債權人及其他利害關係人間之權利
    義務關係，保障債權人獲得公平受償，並謀求消費者經濟生
    活之重建復甦機會，而債務人與金融機構因消費借貸、信用
    卡等原因所負欠債務，其法律關係較為單純明確，金融機構
    並已訂有債務協商機制，如能協商成立，債務人不需依消債
    條例聲請更生或清算，可疏減法院負擔，有效分配司法資源
    ，並使債務人得自主解決其債務，使所有債權人能在一致協
    商之下，公平地滿足其債權，是消費者債務清理條例第 151
    條第 1項乃規定協商前置程序。查本件最大債權人中國信託
    商業銀行既已提供「129期、利率12%、月繳5,500元 」之協
    商清償方案，聲請人若能比照此途徑以求解決，依其所陳報
    由其配偶陳奕璋每月給予聲請人 7,000元，當足履行上開清
    償方案，亦符合本條例兼顧保障債權人公平受償及重建復甦
    債務人經濟生活之立法目的。是聲請人不循此途徑以求解決
    ，即率爾逕聲請依更生程序清理其債務，亦有未當。
六、綜上所述，債務人既非不能清償債務或有不能清償之虞，其
    更生之聲請即不符消費者債務清理條例第 3條所定要件，且
    上開欠缺又屬無從補正，依上開說明，自應駁回其更生之聲
    請，爰裁定如主文。
中    華    民    國    98    年    1     月    17    日
                  民事第一庭    法  官  蔡美美
上為正本係照原本作成。
如不服本裁定，應於裁定送達後10日內，以書狀向本院提出抗告
，並繳納抗告費新臺幣1千元。
中    華    民    國    98    年    1     月    17    日
                                書記官  謝明達


司法院資訊處製作；財團法人民間司法改革基金會備份。
